【裁判字號】    88,上重訴,271
【裁判日期】    890201
【裁判案由】    詐欺等
【裁判全文】
臺灣高等法院花蓮分院刑事判決                  八十八年度上重訴字第二七一號
    上訴人即被告  甲○○
    選  任辯護人  陳正忠
右上訴人即被告甲○○因詐欺等案件，不服臺灣台東地方法院八十七年度重訴(一)字第
二二號中華民國八十八年八月四日第一審判決 (起訴案號：臺灣地方法院檢察署八十
七年度偵字第三二七九號；併案案號：臺灣新竹地方法院檢察署八十七年度偵字第八
○七一號)，提起上訴，本院判決如左：
    主  文
原判決撤銷。
甲○○連續意圖為自己不法之所有，以詐術使人將本人之物交付，處有期徒刑貳年陸
月；又意圖為自己不法之所有，以詐術使人將本人之物交付，處有期徒刑捌月；又以
加害生命、身體之事恐嚇他人，致生危害於其安全，處有期徒刑捌月；應執行有期徒
刑參年肆月。
    事  實
一甲○○前曾犯竊盜、妨害自由等罪，且曾二度受法院裁定交付感訓處分，現另涉嫌
  重利及恐嚇罪，在台灣高等法院審理中，品行不良。其於民國（下同）八十四年間
  ，得知由中華龍鳳建設有限公司申請在桃園縣龍潭鄉○○○段五之一、五之二、五
  之三、五之五地號土地（以下簡稱納骨塔用地）上興建之「龍鳳寶塔」納骨塔工程
  （建造執照號碼：桃園縣政府工務局桃縣工建執照字第二六六號建造執照）之資
  金不足，亟欲找人合建，乃開始以介紹人之身分介入，嗣於八十六年三月二十八日
  邀乙○○（中華龍鳳建設有限公司代表人及前揭納骨塔用地土地所有權人）及戊○○（強森建設有限公司及金統營造工程股份有限公司實際負責人）至新竹市○○○
  路一八八號其所經營之吉祥古董店，簽訂「桃園龍鳳金寶塔合建契約」，約定由戊○○出資新台幣（以下同）五千萬元，支付日後公司開支及前揭納骨塔用地之農會
  貸款利息等相關費用，乙○○則提供前揭納骨塔用地及納骨塔建造執照，且應將前
  揭該納骨塔建造執照之起造人、承造人及前揭納骨塔用地過戶予戊○○所指定之代
  表人，作為戊○○前揭投資之保障，戊○○占股份三分之一，乙○○占股份三分之
  二。嗣後，乙○○依約陸續將前揭納骨塔建造執照之起造人由中華龍鳳建設有限公
  司變更為常松建設有限公司（戊○○為實際負責人，名義負責人為戊○○指定之林
  張錦），承造人則由原來之南北營造有限公司變更為戊○○所指定之金統營造工程
  股份有限公司（實際負責人為戊○○，名義負責人為丁○○），且將前揭納骨塔用
  地其中之桃園縣龍潭鄉○○○段五之二地號土地移轉登記為戊○○所指定之柯志耿
  （當時為強森建設有限公司名義負責人）所有。戊○○於常松建設有限公司成立後
  ，即陸續出資新台幣約四千萬元，將常松建設有限公司籌組完成。甲○○旋意圖為
  自己不法之所有，屢次帶同數名不詳姓名者至該公司喧鬧，致戊○○心生怯意，甲○○即利用戊○○顧慮該納骨塔工地附近居民抗爭不斷，不欲再行投資該納骨塔之
  際，再趁機向戊○○詐稱，若將常松建設有限公司讓渡由伊經營，伊受讓後，願支
  付四千萬元予戊○○等語，戊○○迫於形勢，且誤認為可以將投資回收，因而陷於
  錯誤，遂於八十六年七月間同意將常松建設有限公司負責人由戊○○所指定之林張
  錦變更為甲○○，且於八十六年九月十一日將原已登記為戊○○指定名義人柯志耿
  名下之一筆納骨塔用地（桃園縣龍潭鄉○○○段五之二地號）移轉登記予甲○○，
  並於八十六年十一月十四日由金統營造工程股份有限公司名義負責人丁○○簽立讓
  渡書，將金統營造工程股份有限公司所有之八人座廂型巴士（車號：ＬＧ４８９２
  ）讓渡予甲○○經營常松建設有限公司繼續使用。嗣後甲○○不僅拒付該四千萬元
  ，且再於八十七年五月十三日向桃園縣政府工務局申請將前揭納骨塔建造執照所登
  載之承造人金統營造工程股份有限公司（代表人丁○○，實際負責人為戊○○）變
  更為南亞營造股份有限公司（代表人許秀華），將戊○○對納骨塔興建之影響力完
  全架空，戊○○力阻不成，始知受騙。
二甲○○嗣又基於前揭謀奪常松建設有限公司及在前揭納骨塔用地上興建納骨塔主導
  權之概括犯意，趁前揭納骨塔用地所有權人乙○○資金窘迫之際，向乙○○詐稱，
  伊願以十億元之代價向乙○○買受該納骨塔坐落之其餘土地（桃園縣龍潭鄉○○○
  段五之一、五之三、五之五地號等三筆土地，另筆五之二土地已經過戶予戊○○所
  指定之柯志耿，甲○○已經另向戊○○取得，見前述），乙○○信以為真，遂於八
  十六年八月十九日將該三筆土地移轉登記為甲○○所有，至此，甲○○已成為常松
  建設有限公司（前揭納骨塔建造執照之起造人）之負責人及前揭納骨塔用地之所有
  權人，前揭納骨塔建造執照之承造人亦已變更為甲○○所指定之南亞營造股份有限
  公司，甲○○因而取得前揭納骨塔全部用地之所有權及主導興建前揭納骨塔之不法
  利益。
三嗣後乙○○於八十六年九月底某日前往常松建設有限公司與甲○○理論時，甲○○
  竟對乙○○恐嚇稱；「以後不准再來，再來將用槍把你打掉」等語，致乙○○心生
  畏懼，而生危害乙○○生命、身體之安全。
四甲○○另意圖為自己不法所有，於八十七年八月二日晚間，在其新竹市○○街之居
  處，向因涉嫌竊盜案件而逃亡之鍾清松詐稱，伊有能力為其擺平該竊盜案件，但需
  要五十萬元，鍾清松因若於刑案纏身，亟欲脫身，誤認甲○○有能力擺平該案件，
  遂以其所使用之車號ＬＴ─八九七七號三陽喜美白色自小客車代替五十萬元，交付
  予甲○○，甲○○詐得該車後，交由其不知情之受僱人胡昌萬駕駛，作為處理公司
  事務使用，嗣後鍾清松始知受騙。
五案經新竹市警察局、內政部警政署保安警察第二總隊第一大隊第四中隊移送台灣新
  竹地方法院檢察署檢察官呈請台灣高等法院檢察署檢察長核轉臺灣台東地方法院檢
  察署檢察官偵查起訴及台灣新竹地方法院檢察署檢察官移送併案審理。
    理  由
壹、關於詐欺戊○○、乙○○並恐嚇乙○○部分：
  一訊據被告甲○○否認右開詐欺戊○○、乙○○及恐嚇乙○○之犯行，並辯稱：伊
    前曾以三千萬元投資中華龍鳳建設有限公司，其後公司因故解散，伊又再投資一
    千萬元資金，與地主乙○○以中華龍鳳建設有限公司之名義，投資常松建設有限
    公司，取得常松公司三分之二之股權，戊○○（由林張錦為代表）則以出資一億
    零五百萬元為條件，取得常松建設有限公司三分之一之股權，並由林張錦代表戊○○出任常松建設有限公司董事長。乙○○因其所有之前揭納骨塔用地已經超額
    借貸，為逃避債權人之追索，故而要求退出常松建設有限公司之營運，將土地之
    所有權及其所擁有之常松建設有限公司三分之一股份讓渡予伊，並要求伊承擔常
    松建設有限公司對戊○○所負之四千萬元債務，是伊雖因而取得常松建設有限公
    司全部之營運權及股份，惟亦背負著常松建設有限公司對戊○○所積欠之四千萬
    元及乙○○之鉅額債務。伊嗣後遭戊○○、乙○○等人之誣陷而受羈押，導致常
    松建設有限公司無法運作，伊自亦無從償還戊○○之四千萬元，伊亦無公訴意旨
    所指恐嚇乙○○之犯行云云。
  二惟查：
    (一)右揭事實，已經被害人戊○○、乙○○、丁○○於偵審中一再指證甚詳，且有
      前開納骨塔用地之土地登記簿謄本、土地登記申請書影本、常松建設有限公司
      登記資料、龍鳳納骨塔建照執照、起造人及承造人變更資料、龍鳳金寶塔投資
      興建計畫書、戊○○資產簿冊及相關契約書等文件資料在卷可稽。
    (二)查被告在魏錫文之協調下，於八十六年十一月十三日簽立「協議書」承諾於八
      十六年十一月三十日給付戊○○四千萬元，有該「協議書」附卷可稽（見八○
      七一偵查卷第一○頁），依一般經驗法則，當時被告已經登記為常松建設有限
      公司之負責人，苟其先前未曾對戊○○作出給付戊○○四千萬元之承諾，被告
      在已經登記為常松建設有限公司之負責人之情況下，豈會在事後以書面承諾在
      八十六年十一月三十日「還清」戊○○四千萬元「借款」？且依一般經驗法則
      ，公司代表人（董事）之身分，對公司有相當之職權，苟非被告承諾為一定之
      給付，戊○○絕無可能在已經投注四千萬元資金，且毫無所得之情形下，無端
      讓賢，被告所辯伊係承諾將來納骨塔興建完成後，始行給付前揭四千萬元一節
      ，不僅與前揭「協議書」所記載「應於八十六年十一月三十日還清」之內容不
      符，亦與常情有違，戊○○指訴被告以即時給付四千萬元作為變更公司負責人
      之條件一節，核屬可信。
    (三)次查，戊○○於八十六年三月二十八日與乙○○簽訂「桃園龍鳳金寶塔合建契
      約」時，即於該契約書第三條第三款明文約定乙○○應將納骨塔建造執照之承
      造人變更為戊○○所指定之人，有前開合建契約附卷可稽（見八○七一偵查卷
      第七頁），戊○○欲藉指定承造人之方式，保障自己之投資權益，至為明顯，
      被告長期介入本件納骨塔之興建，對此自難諉為不知，故戊○○在本院調查中
      堅稱被告於八十六年十一月十三日所出具「協議書」內所稱「不得有損戊○○
      權利事宜」（見前揭偵查卷第十頁）包括被告不得將建造執照中之承造人金統
      營造工程股份有限公司（戊○○為實際負責人）予以變更一節，衡情至屬可信
      。被告嗣後不僅未依限在八十六年十一月三十日給付戊○○四千萬元，且更在
      戊○○力阻之下，仍持由丁○○前於八十六年七月二十九日所書立之「拋棄書
      」，強行將前揭納骨塔建造執照之承造人由金統營造工程股份有限公司變更為
      被告所指定之南亞營造股份有限公司，有各該往來函件及桃園縣政府公函附卷
      可稽（見前揭偵查卷附各項文件資料）。被告承諾給付戊○○四千萬元於先，
      又拒絕給付戊○○四千萬元於後，甚至於八十六年十一月十三日再度與戊○○
      達成還款協議之後，不僅不依限（八十六年十一月三十日以前）履行，且再將
      前揭納骨塔建造執照上之承造人予以變更，將戊○○對本件納骨塔興建之影響
      力完全架空，足見被告自始即無履行其四千萬元之意思，其以虛偽不實之承諾
      （給付戊○○四千萬元）為詐術，促使戊○○將常松建設有限公司負責人變更
      ，並取得桃園縣龍潭鄉○○○段五之二地號土地及原屬金統營造工程股份有限
      公司所有之八十座廂型巴士（車號：ＬＧ４８９２）所有權，甚為明顯，被告
      所辯伊係因本案被法院羈押始不能履行前揭四千萬元債務云云，顯係事後意圖
      卸責之飾詞，不足採信。
    (四)再查，被告同意給付乙○○十億元，以換取本件納骨塔用地之所有權及納骨塔
      建造執照之權利，但因乙○○所委任之代理人胡昌萬與被告勾串，在被告尚未
      履行條件之前，即已經將土地移轉登記於被告名下等情，已經證人劉漢麟於偵
      查中到庭明確證述不虛（見六一五六偵查卷第一九八頁反面至一九九頁正面）
      ，即胡昌萬雖否認其與被告勾串之事實，惟亦證稱，被告確實有同意給付乙○○十億元（見同上卷第二○四頁正面），是乙○○指證被告以給付十億元為條
      件，以換取納骨塔用地之所有權一節，即非無據，被告於取得前開納骨塔用地
      之所有權之後，矢口否認其有給付乙○○十億元之義務，足見其自始即無履行
      其承諾之意思，乙○○指訴被告係以給付十億元之詐術，取得前揭納骨塔用地
      之所有權一節，即非無據。
    (五)又系爭土地雖已經設定有高額抵押權，惟因該土地與係屬納骨塔用地，且已經
      申請興建納骨塔獲准（建造執照號碼：桃園縣政府工務局桃縣工建執照字第
      二六六號建造執照），故而土地所有權與與獲准興建納骨塔之權利結合結合之
      後，仍然具有相當程度之期待利益，已經戊○○及乙○○一再指證甚詳，且自
      本件納骨塔用地雖已因被告未繳納農會貸款而被抵押權人桃園縣平鎮市農會聲
      請法院拍賣（由平鎮市農會以債權人身分承受土地之所有權），被告於本院調
      查中仍然堅持不願放棄前揭納骨塔建造執照權利之情狀以觀，戊○○及乙○○
      前揭納骨塔用地與納骨塔建造執照結合後，具有相當之期待利益一節，顯然可
      信。是被告所辯本件土地因已經設定高額抵押，已無甚經濟價值，戊○○及乙○○均係自願放棄前揭納骨塔用地所有權股份等情為辯，不足採信。
    (六)被告右揭恐嚇乙○○之犯行，已經乙○○在偵審中一再指證甚詳，且核與證人
      即常松建設有限公司副總經理劉漢麟於偵查中到庭明確證述屬實（見六一五七
      偵查卷第一九九頁正面），被告空言否認，不足採信。
貳、關於詐欺鍾清松部分：
  一訊據被告矢口否認其有公訴意旨所指詐欺鍾清松之犯行，並辯稱，伊並不認識鍾
    清松，亦未向鍾清松詐騙，是有一位綽號「阿文」（即張嘉洲）之人帶一個人（
    鍾清松）來說要將車賣給伊五十萬元，但伊沒買云云。
  二惟查，右揭事實，已經鍾清松及張嘉洲分別在警訊及偵查中指證甚詳（見五五一
    三偵查卷第一二頁反面、第二二頁反面、第八三頁），且該輛ＬＴ─八九七七號
    三陽喜美白色自小客車確係被告交付予其所僱用之總經理胡昌萬駕駛，亦經胡昌
    萬於警訊中明確證述在卷（見同前卷第九頁反面），被告所辯無非事後意圖卸責
    之之詞，不足採信。
參、被告罪證明確，核其以詐術向戊○○、乙○○取得前揭納骨塔用地所有權及廂型
    車之行為，係犯刑法第三百三十九條第一項之詐欺罪；其自戊○○受讓常松建設
    有限公司代表人（董事）資格及興建納骨塔主控權之行為，係犯刑法第三百三十
    九條第二項之詐欺得利罪，被告一行為對戊○○觸犯詐欺罪與詐欺得利罪，為想
    像競合犯，應從一情節較重之詐欺罪處斷，其對戊○○及乙○○之詐欺犯行，時
    間緊接，所犯罪名相同，依其情節，顯係出於概括之犯意而為，為連續犯，應依
    刑法第五十六條之規定，以一罪論，並加重其刑。又被告此部分詐欺犯行與被告
    另向鍾清松詐得汽車之犯行，顯然並非係基於同一之概括之犯意，應分論併罰。
    其於前揭詐欺犯罪完成之後，另行起意對前來理論之乙○○施予恐嚇，係犯刑法
    第三百零五條之恐嚇罪，其恐嚇犯行與前揭詐欺犯罪，顯然並不具有方法結果之
    牽連關係，應合併處罰。原審予以論罪科刑，固非無見。惟查，原判決於事實欄
    認定被告有向丙○○詐借二千餘萬元之犯行，與事實並不相符（詳後述），且認
    被告恐嚇乙○○之犯行與被告其餘詐欺犯行有方法結果之牽連關係，為裁判上一
    罪，亦有未洽，被告上訴意旨否認犯罪，雖無理由，但原判決既有可議，本院自
    應予以撤銷改判。爰審酌被告犯罪情節重大，且事後未見悔意等一切情狀後，各
    判處如主文所示之刑，並定其應執行之刑，以示懲儆。
肆、公訴意旨另略以：被告向戊○○、乙○○詐得前開納骨塔之土地，且成為常松建
    設有限公司代表人之後，又於八十六年八月間，在其位於新竹市○○街一三七巷
    九弄四三號居處，向丙○○騙稱，願提供前揭納骨塔用地及該納骨塔建造執照作
    為擔保，若屆期未還錢，則轉讓該二筆土地及建造執照，使丙○○陷於錯誤，而
    自八十六年八月間某日起，迄八十七年一月間，陸續借款約二千餘萬元予被告，
    被告則於八十六年十月間，在其位於新竹市○○街之居所，以前揭納骨塔用地所
    有權狀及該建造執照彩色影混本充當正本，交付予丙○○，致丙○○陷於錯誤，
    以為有擔保，而繼續借錢予被告，被告因而詐得該二千萬元，丙○○直至八十七
    年一月間始發現被告所交付之證件為影本時，才知受騙，因認被告此部分行為涉
    嫌觸犯刑法第三百三十九條第一項之詐欺罪嫌云云。
  二訊據被告矢口否認其有公訴意旨所指此部分詐欺犯行，並辯稱：伊於戊○○退出
    常松建設有限公司經營後，與丙○○簽訂興建納骨塔工程合約（戊○○、乙○○
    、陳信雄、黃榮華為見證人），丙○○依約本應繳付五千萬元之保證金，惟嗣後
    被告與丙○○當面會算結果，其實際支出之投資額總計為二千六百六十萬元，該
    筆款項並非被告所取用，其中七百五十萬元用來清償戊○○主控常松建設有限公
    司期間所積欠之工程款債務，其中三百八十萬元為乙○○所借用，其中五百萬元
    係用來繳納本件納骨塔用地移轉登記所需之土地增值稅，其中五百萬元用來支付
    當地居民之補償費，被告並未對丙○○詐欺等語。
  三經本院傳訊丙○○到庭明確證稱，伊於八十六年七、八月間，受被告之邀，與江
    德來合夥投資納骨塔興建，約明伊投資三千萬元，日後伊可分得十萬個塔位，其
    後伊即陸續將款項匯給被告，金額合計二千八百萬元，伊係履行伊與被告所訂契
    約之投資義務，並非被告向伊借款，嗣後因被告再找黃國隆投資，伊就前去找被
    告對前揭投資金額進行會算，並要求被告將建造執照及土地所有權狀正本交付給
    伊，作為伊之保障，被告對工程外行，可以說是在亂搞，被告是不是詐欺，伊不
    知道，伊並未說過被告對伊詐欺，伊亦未曾對被告提出告訴等語（見本院卷(二)第
    三六至三八頁），且核與丙○○於八十六年十二月七日與被告所簽訂「協議書」
    之記載大致相符（見六一五六偵查卷第一七○頁），被告交付納骨塔用地所有權
    狀及納骨塔建造執照彩色影本既係在丙○○已經交付前揭款項之後，被告將前揭
    納骨塔用地所有權狀及納骨塔建造執照彩色影本混充正本交付丙○○作為前揭債
    務之擔保，嚴重違反誠信，惟丙○○之前揭出資，既非因被告施行詐術後所為，
    自不得以被告嗣後未能清償此部分債務，即遽入被告於詐欺罪名，本院復查無其
    他積極證據，足認被告有此部分詐欺犯行，自不能證明被告有此部分犯罪，惟因
    檢察官認被告此部分行為與前揭詐欺犯行有連續犯裁判上一罪關係，故不另為無
    罪之諭知。
據上論斷，應依刑事訴訟法第三百六十九條第一項前段、第三百六十四條、第二百九
十九條第一項前段，刑法第五十六條、第三百三十九條一項、第二項、第三百零五條
、第五十五條、第五十一條第五款、罰金罰鍰提高標準條例第一條前段，判決如主文
。
本案經檢察官李土城到庭執行職務。
中      華      民      國    八十九    年      二      月      一      日
                                    審判長法官
                                          法官
                                          法官
不得上訴


司法院資訊處製作；財團法人民間司法改革基金會備份。
